臺中高等行政法院判決　　　　　　　　　　　　　　　九十一年度訴字第六五一號
　　　　　　　　　　　　　　　.
　　原　　　告　甲○○
　　　　　　　　丁○○
　　　　　　　　丙○○
　　共　　　同
　　訴訟代理人　庚○○
　　原　告兼共
　　同訴訟理人　乙○○
　　被　　　告　財政部臺灣省中區國稅局
　　代　表　人　戊○○
　　訴訟代理人　己○○
右當事人間因遺產稅事件，原告不服財政部中華民國九十一年七月三十日台財訴字第
○九一一三○○五三三號訴願決定，提起行政訴訟。本院判決如左︰
　　主  文
原告之訴駁回。
訴訟費用由原告負擔。
　　事  實
甲、事實概要：緣被繼承人蕭恩堂於民國八十八年十二月二十八日死亡，繼承人未依
    限 (准予延期至八十九年九月二十八日）申報遺產稅，違反遺產及贈與稅法第二
    十三條規定，經被告核定遺產總額為新台幣（下同）三二、三三六、九三八元，
    淨額二一、八六三、七九六元，應納稅額四、九○八、○五二元，並依同法第四
    十四條規定，按核定應納稅額處一倍罰鍰四、九○八、○○○元（計至百元止）
    ；原告不服，依法申請復查結果，未獲變更，提起訴願亦遭駁回，遂提起行政訴
    訟。
乙、兩造聲明：
一、原告聲明求為判決：原處分、復查決定及訴願決定均撤銷。
二、被告聲明求為判決：原告之訴駁回。
丙、兩造之陳述：
壹、原告起訴意旨略以：
一、按遺產及贈與稅法第二十三條規定之意旨，乃在於確保誠實納稅，故課以納稅義
    務人依限申報之義務。此所謂申報者，此規定並未明定應以書面申報，又依行政
    程序法第三十五條之規定，以書面或言詞為之均可，故只須納稅義務人於期限內
    ，向戶籍所在地主管稽徵機關表明申請核定遺產稅額之意思表示，即足當之。原
    告等既已於申報期限內向被告以「言詞」表明願誠實納稅並申請核定遺產稅額之
    意思表示，自仍合於遺產及贈與稅法第二十三條第一項之規定。另原告因無力一
    次繳納數額龐大稅款，曾詢被告是否有變通之法，惟被告僅告知得以現金分期繳
    納，而未告知得以實物抵繳，致原告誤以為只能以現金繳納，被告對原告有利之
    資訊未予知之，顯已違行政程序法第九條規定之義務，所生之不利益自不得歸由
    原告承擔。
二、次按遺產及所得稅法第四十四條規定之適用，稽徵機關應就個案事實及相關情形
    ，審查納稅義務人是否故意逃漏稅捐而拒不申報，據以決定是否科處罰鍰，然被告
    及訴願機關均未察原告等已言詞提出申報乙節，又未以書面告知原告得實物抵繳
    ，而遽認原告等違背申報義務而為裁罰，顯對上開規定之構成要件未能理解，致
    有學理上所稱「解釋錯誤」之情形，其所為裁罰自屬有誤。
貳、被告答辯意旨略以：
一、本件被繼承人蕭恩堂於八十八年十二月二十八日死亡，繼承人申請延期申報遺產
    稅，並經被告彰化縣分局以中區國稅彰縣資字第八九○○一九六四號函核准延期
    至八十九年九月二十八日申報，惟繼承人仍未依限申報，被告彰化縣分局乃於八
    十九年十二月一日以中區國稅彰縣審字第八九○○三五八九七號函通知原告提供
    法定繼承人之戶籍資料及遺產扣除額之相關證明文據供核，原告亦未提示，是原
    查遂依查得被繼承人所遺坐落彰化縣和美鎮○○段一四五六地號等十筆土地及彰
    化縣和美鎮○○里○○路七十二巷十七號房屋，按繼承日之土地公告現值及房屋
    評定現值，核定被繼承人遺產總額為三二、三三六、九三八元，淨額為二二、七
    三六、九三八元，嗣經原告於九十年四月三十日具文申請主張被繼承人遺產中坐
    落彰化縣和美鎮○○段一四五六地號土地為公共設施保留地（公告現值為八七三
    、一四二元），經原查查明符合都市計畫法第五十條之一規定，准予免徵遺產稅
    ，而重新核定遺產淨額為二一、八六三、七九六元。
二、次按原告未依限申報遺產稅為其所是認，違反遺產及贈與稅法第二十三條規定，
    經被告依查得資料核定被繼承人遺產總額為三二、三三六、九三八元，有財產歸
    戶清單、戶籍謄本、土地登記謄本、公告土地現值表及彰化縣稅捐稽徵處函等相
    關資料影本附卷可稽，違章事實明確，亦為原告所不爭，是原告違章事實明確，
    縱其雖非故意，亦難謂無過失，參照大法官釋字第二七五號解釋之意旨，按短漏
    稅額裁處一倍罰鍰四、九○八、○○○元，並無違誤。
三、至原告主張已於申報期限內向被告以「言詞」表明誠實納稅並申請核定遺產稅額
    之意思表示，自仍合於遺產及贈與稅法第二十三條第一項規定乙節，然依遺產及
    贈與稅法第二十三條第一項及同法施行細則第二十條第一項之規定，被繼承人死
    亡時遺有財產者，不論有無應納稅額，納稅義務人均應於被繼承人死亡之日起六
    個月內，應填具遺產稅申報書向主管稽徵機關據實辦理遺產稅申報，是遺產稅申
    報係屬要式之法律行為，繼承人必須填具遺產稅申報書向主管稽徵機關據實辦理
    遺產稅申報，始完成申報行為，原告雖於期限內至被告詢問申報被繼承人遺產稅
    事宜並申請延期申報遺產稅，案經被告彰化縣分局以中區國稅彰縣資字第八九○
    ○一九六四號函核准延期至八十九年九月二十八日申報，惟繼承人仍未依限申報
    ，是本件被繼承人遺有財產，繼承人即應依規定申報被繼承人遺產稅，不得以已
    於期限內向稽徵機關詢問遺產稅申報事宜，而免除其申報義務，予以免罰，原告
    顯係誤解，併予陳明。
　　理  由
一、按「凡經常居住中華民國境內之中華民國國民死亡時遺有財產者，應就其在中華
    民國境內境外全部遺產，依本法規定，課徵遺產稅。」、「被繼承人死亡遺有財
    產者，納稅義務人應於被繼承人死亡之日起六個月內，向戶籍所在地主管稽徵機
    關依本法規定辦理遺產稅申報。」、「納稅義務人違反第二十三條或第二十四條
    之規定，未依限辦理遺產稅或贈與稅申報者，按核定應納稅額加處一倍至二倍之
    罰鍰；其無應納稅額者，處以九百元之罰鍰。」、「被繼承人死亡時遺有財產者
    ，不論有無應納稅額，納稅義務人均應填具遺產稅申報書向主管稽徵機關據實申
    報。其有依本法規定之減免扣除或不計入遺產總額者，應檢同有關證明文件一併
    報明。」，分別為遺產及贈與稅法第一條第一項、第二十三條第一項前段、第四
    十四條及同法施行細則第二十條第一項所明定。
二、本件被繼承人蕭恩堂於八十八年十二月二十八日死亡，原告即繼承人未依期限（
    准予延期至八十九年九月二十八日）申報遺產稅，違反遺產及贈與稅法第二十三
    條規定，經被告核定遺產總額為三二、三三六、九三八元，淨額二一、八六三、
    七九六元，應納稅額四、九○八、○五二元，並依同法第四十四條規定，按核定
    應納稅額處一倍罰鍰四、九○八、○○○元（計至百元止）；原告不服，循序提
    起行政訴訟。
三、原告訴稱：依遺產及贈與稅法第二十三條規定及行政程序法第三十五條之規定意
    旨，以書面或言詞均可申報遺產稅，原告等既已於申報期限內向被告以「言詞」
    表明願誠實納稅並申請核定遺產稅額之意思表示，已合於遺產及贈與稅法第二十
    三條第一項之規定。另原告因無力一次繳納數額龐大稅款，曾詢被告是否有變通
    之法，惟被告僅告知得以現金分期繳納，而未告知得以實物抵繳，致原告誤以為
    只能以現金繳納，被告對原告有利之資訊未予知之，顯已違行政程序法第九條規
    定之義務，所生之不利益自不得歸由原告承擔。又依遺產及所得稅法第四十四條
    規定之適用，稽徵機關應就個案事實及相關情形，審查納稅義務人是否意圖逃漏
    稅捐而拒不申報，據以決定應否科處罰鍰，被告未察原告等已言詞提出申報乙節
    ，又未以書面告知原告得實物抵繳，即認原告等違背申報義務而為裁罰，亦有學
    理上所稱「解釋錯誤」之情形，其裁罰自有誤。
四、按依首開遺產及贈與稅法第二十三條第一項及同法施行細則（該細則依同法第五
    十五條制定）第二十條第一項之規定，被繼承人死亡時遺有財產者，不論有無應
    納稅額，納稅義務人均應於被繼承人死亡之日起六個月內，應填具遺產稅申報書
    向主管稽徵機關據實辦理遺產稅申報，是納稅義務人遺產稅申報係屬要式之法律
    行為，繼承人必須填具遺產稅申報書向主管稽徵機關據實辦理遺產稅申報，始完
    成申報行為。經查，本件原告乙○○於八十九年六月廿二日以書面向被告申請延
    期申報遺產稅（原處分卷三十五頁），經被告彰化縣分局以中區國稅彰縣資字第
    八九○○一九六四號函核准延期至八十九年九月二十八日申報，惟原告等即繼承
    人仍未依該期限申報，被告所屬彰化縣分局乃於八十九年十二月一日以中區國稅
    彰縣審字第八九○○三五八九七號（同卷廿六頁）函通知原告提供法定繼承人之
    戶籍資料及遺產扣除額之相關證明文據供核，原告仍未提示，乃依查得被繼承人
    所遺坐落彰化縣和美鎮○○段一四五六地號等十筆土地及彰化縣和美鎮○○里○
    ○路七十二巷十七號房屋，按繼承日之土地公告現值及房屋評定現值，核定被繼
    承人遺產總額為三二、三三六、九三八元，淨額為二二、七三六、九三八元，又
    原告於九十年四月三十日具文申請主張被繼承人遺產中坐落彰化縣和美鎮○○段
    一四五六地號土地為公共設施保留地公告現值為八七三、一四二元（同卷七七頁
    ），該分局查明符合都市計畫法第五十條之一規定，准予免徵遺產稅，重新核定
    遺產淨額為二一、八六三、七九六元，應納稅額四、九○八、○五二元，並依同
    法第四十四條規定，按核定應納稅額處一倍罰鍰四、九○八、○○○元（計至百
    元止），依上開規定，並無不合。
五、按依前述，納稅義務人遺產稅申報係屬要式之法律行為，原告等即繼承人自須於
    期限內填具遺產稅申報書向主管稽徵機關據實辦理遺產稅申報，是原告主張於遺
    產申報期限內向被告以「言詞」表明願誠實納稅並申請核定遺產稅額之意思表示
    ，已合於遺產及贈與稅法第二十三條第一項之規定，難謂有據。再按參照司法院
    大法官會議釋字第二七五號解釋意旨「．．．但應受行政罰之行為，僅需違反禁
    止規定或作為義務．．．推定有過失，於行為人不能舉證證明自己無過失時，即
    應受罰。」，且原告亦曾於申報前以書面向原告申請延期報遺產稅（申報後亦以
    書面向被告主張遺產其中一筆土地為公共設施保留地，准予免徵遺產稅），是原
    告既知對於遺產稅之申請延期申報事宜以書面為之，如不知更應慎重之申報遺產
    稅應以書面之方式，自難採信，又納稅義務人遺產稅申報依法令規定係屬要式之
    法律行為，被告以原告違反首開規定，予以裁罰，並無原告所稱有違行政程序法
    第九條（遺產稅可否准以分期或實物繳納，與是否依期限申報遺產稅係屬二事）
    及第三十五條之規定，亦與學理上所稱「解釋錯誤」之情形無涉，併予敘明。
六、綜上所述，原告所訴各節，均屬無據，原復查決定並無違誤，訴願決定予以維持
    ，亦無不合，原告請求撤銷原處分、復查決定及訴願決定均撤銷，為無理由，其
    訴應予駁回。
據上論結，本件原告之訴為無理由，依行政訴訟法第一百九十五條第一項後段、第九
十八條第三項前段、第一百零四條，民事訴訟法第八十五條第一項前段，判決如主文
。
中　　華　　民　　國　　九十一　　　年　　　十二　　　月　　　四　　　　日
                 臺 中 高 等 行 政 法 院   第 四 庭
                                審 判 長 法  官　沈　應　南
                                         法  官　黃　淑　玲
                                         法  官　許　武　峰
右正本證明與原本無異。
如不服本判決，應於判決送達後二十日內向本院提出上訴書狀，其未表明上訴理由者
，應於提起上訴後二十日內向本院提出上訴理由書（須依對造人數附具繕本）；如於
本判決宣示或公告後送達前提起上訴者，應於判決送達後二十日內補提上訴理由書（
須附繕本）。未表明上訴理由者，逕以裁定駁回。
提起上訴應預繳送達用雙掛號郵票拾份（每份三十四元)。
中　　華　　民　　國　　九十一　　　年　　　十二　　　月　　　四　　　　日
                                     法院書記官  詹  靜  宜
